【裁判字號】    92,判,556
【裁判日期】    920515
【裁判案由】    營利事業所得稅
【裁判全文】
最  高  行  政  法  院  判  決                    九十二年度判字第五五六號
    上  訴  人  大榮投資股份有限公司
    代  表  人  乙○○
    訴訟代理人  甲○○
    被上  訴人  財政部臺北市國稅局
    代  表  人  丙○○
右當事人間因營利事業所得稅事件，上訴人對於中華民國九十年六月一日臺北高等行
政法院八十九年度訴字第五二六號判決，提起上訴，本院判決如左：
    主  文
上訴駁回。
上訴審訴訟費用由上訴人負擔。
    理  由
壹、本件上訴人主張：上訴人以長期投資股票為主要業務，民國八十三年度僅於六月
    二十九日出售一筆，七十九年間買入，以長期投資為目的而持有之旭興公司股票
    新台幣（下同）一二、一二○、六三八元，當年度既未買入任何短期投資股票，
    亦未出售旭興公司以外之任何股票。且證券交易所得三、七三○、六三八元，僅
    占當年度營運收入總額二八、八二六、六一八元之一二‧九％。即使依財政部八
    十三年二月八日台財稅第八三一五八二四七二號函釋（下稱財政部八十三年函）
    ，以出售有價證券收入（包含成本）一二、一二○、六三八元計算，也僅占當年
    度營運總收入加有價證券出售成本之總額三七、二一六、六一八元之三二‧六％
    ，並非以買賣有價證券為專業之營利事業，應免分攤利息支出及其他營業費用。
    原判決竟認定，上訴人「屬以『買』、『賣』有價證券為專業之公司」，與司法
    院釋字第四二○號解釋之解釋理由書第三段『非以有價證券買賣為專業之營利事
    業，不再考慮公司登記或商業登記之營業項目，是否以投資為專業』問題之解釋
    有所牴觸，原判決適用法規顯有錯誤。且因司法院釋字第四二○號解釋，而被依
    「出售」有價證券收入之比例，計算分攤營業費用及利息支出之爭議事件，判決
    稽徵機關敗訴者，有最高行政法院八十四年度判字第一四二○號、八十五年度判
    字第一六八二號、八十五年度判字第二八○三號、八十六年度判字第三○六號及
    八十六年度判字第二七九六號判決、行政院台八七訴字第四五三六一號再訴願決
    定、以及台北市國稅局處理某公司（旭麗股份有限公司）八十六年度營利事業所
    得稅事件之八十九年三月二十七日財北國稅法字第八九○一○○七八號復查決定
    可參。又，行為時所得稅法第四十二條，屬相對於所得稅法第二十四條以外之特
    別規定，其規定轉投資收益二○％課稅，即「對同一營利事業所得之二○％，重
    複課徵營所稅」，而以「轉投資之利息支出及各項費用，全部准予列支，作為補
    償」，以簡化徵稅，疏減訴源。是以，財政部不得再以行政命令限縮相關費用及
    利息支出之減除數額。財政部八十三年函，擴張解釋法律，違反憲法第十九條所
    保障，依法律納稅之規定，也違反稅捐稽徵法第一條之一對人民課稅事件，應適
    用有利於納稅義務人之法規的規定。況，被上訴人調整證券交易分攤利息支出之
    設算利率達年息四○‧五％顯不合理、不合法。原處分違反財政部八十三年函所
    定「除可直接歸屬之費用及利息，應自有價證券出售收入項下減除外，不必分攤
    一般營業發生之費用及利息」之規定，為此請求廢棄原判決，及撤銷原決定及原
    處分等語。
貳、被上訴人以：本件上訴人係以投資獲取投資收益及出售有價證券獲取差價為業，
    為一專業投資公司（買賣股票的人稱為投資人），八十三年度出售有價證券收入
    一二、一二○、六三八元占其全年營業收入二○、○五九、四五五元（出售有價
    證券收入一二、一二○、六三八元加投資收益七、七○七、七○六元加租賃收入
    二二八、五七一元加其他收入二、五四○元）之百分之六十，其出售有價證券收
    入超過本業收入，屬買賣有價證券為專業，依財政部八十三年函，應分攤營業費
    用及利息支出。且該函釋業經司法院釋字第四九三號解釋為無牴觸憲法。至上訴
    人所舉改制前行政法院八十五年度判字第二八○三號及八十六年度判字第三○六
    號、第二七九六號等判決，因屬另案且非判例，且其所持見解亦已為其後八十六
    年度判字第二八八五號、第二八八六號、第三二六八號及八十七年度判字第六六
    六號等判決所不採；類似案情訴訟案件，鈞院九十年度判字第四二七號判決、九
    十年度判字第四五七號判決及九十年度判字第四九八號判決亦均駁回，益證被上
    訴人按財政部八十三年二月八日台財稅第八三一五八二四七二號函釋規定，計算
    上訴人應分攤營業費用及利息支出，核定當年度營利事業所得稅尚無不合。又上
    訴人主張以證券交易「所得」三、七三○、六三八元為計算比率，核與上述財政
    部函釋不符。另，旭麗公司八十六年度之案情，與本件並非完全一致。從而，本
    件原處分核無違誤，上訴人上訴意旨，難謂為有理由，原判決理由，並無適用法
    規不當情事，上訴人對之縱有爭執，依前行政法院六十一年裁字第一五三號及六
    十二年判字第六一○號判例，要難謂為適用法規錯誤或不當，是本案應無行政訴
    訟法第二百四十三條第一項所指判決違背法令情事，自無同法第二百四十二條規
    定提起上訴之要件等語，資為抗辯。
參、原審斟酌全辯論意旨及調查證據之結果，以：本件上訴人之營業項目包括：(1)各
    種生產事業之投資。(2)證券投資公司、銀行保險公司、貿易公司、文化事業公司
    之投資。(3)對興建商業大樓及國民住宅事業之投資。有其營利事業登記證影本在
    卷可稽，八十三年度出售有價證券收入一二、一二○、六三八元，亦有上訴人該
    年度營利事業所得稅結算申報書附卷可憑，復為兩造所不爭，自堪認為真實，其
    出售有價證券收入占全年營業收入二○、○五九、四五五元（出售有價證券收入
    一二、一二○、六三八元加投資收益七、七○七、七○六元加租賃收入二二八、
    五七一元加其他收入二、五四○元）之百分之六十，出售有價證券收入超過本業
    收入，自屬買賣有價證券為專業之營利事業，依財政部八十三年函，應分攤營業
    費用及利息支出。又依上開財政部函釋就營業費用及利息支出之分攤方式，應按
    核定有價證券出售收入、投資收益、債券利息收入、及其他營業收入比例，計算
    有價證券出售收入應分攤之費用及利息，並非按上訴人主張之證券交易「所得」
    計算比例，從而被上訴人核算上訴人出售有價證券收入應分攤之營業費用及利息
    支出為七、一二五、四○五元，洵無違誤。至旭麗公司為生產印表機等資訊產品
    銷售之營利事業，其八十六年度出售有價證券收入雖達三十一億餘元，惟僅佔總
    營業收入之百分之三七、三八，並非以買賣有價證券為專業之營利事業，依首揭
    財政部函釋，除可直接歸屬之費用外，應免再分攤一般營業費用及利息支出，而
    本件上訴人係以投資獲取投資收益及出售有價證券獲取差價之專業投資公司，其
    八十三年度出售有價證券收入占其全年總營業收入之百分之六十，屬以買賣有價
    證券為專業之公司，二者案情不同，被上訴人依法分別處理，並無不合，亦無違
    平等原則。另查所得稅法第四十二條係針對公司組織之營利事業投資於國內其他
    非受免徵營利事業所得稅待遇之股份有限公司組織者，其投資收益免稅之規定；
    而本件上訴人系爭項目為買賣有價證券交易所得，適用所得稅法第四條之一及其
    相關營利事業所得之計算，與所得稅法第四十二條轉投資收益免稅之計算並無關
    連。況財政部八十三年函說明三，採以收入比例作為分攤基準之計算方式，符合
    所得稅法第四條之一、第二十四條、第四十二條規定意旨，與憲法尚無牴觸，業
    經司法院釋字第四九三號解釋在案等由，認本件原處分，無違誤，乃判決駁回上
    訴人在原審之訴。
肆、本院查：（一）、按「自中華民國七十九年一月一日起，證券交易所得停止課徵
    所得稅，證券交易損失亦不得自所得額中減除。」、「營利事業所得之計算，以
    其本年度收入總額減除各項成本費用、損失及稅捐後之純益額為所得額。」為行
    為時所得稅法第四條之一及第二十四條第一項所規定。又「．．．說明三以有價
    證券買賣為專業之營利事業，其營業費用及借款利息，除可合理明確歸屬者得個
    別歸屬認列外，應按核定有價證券出售收入、投資收益、債券利息收入及其他營
    業收入比例，計算有價證券出售部分應分攤之費用及利息，自有價證券出售收入
    項下減除。」，業據財政部八十三年二月八日台財稅第八三一五八二四七二號函
    釋在案。又「營利事業所得之計算，係以其本年度收入總額減除各項成本費用、
    損失及稅捐後之純益額為所得額，為所得稅法第二十四條第一項所明定。依所得
    稅法第四條之一前段規定，自中華民國七十九年一月一日起，證券交易所得停止
    課徵所得稅；公司投資收益部分，依六十九年十二月三十日修正公布之所得稅法
    第四十二條，公司組織之營利事業，投資於國內其他非受免徵營利事業所得稅待
    遇之股份有限公司組織者，其中百分之八十免予計入所得額課稅；則其相關成本
    費用，按諸收入與成本費用配合之上揭法律規定意旨及公平原則，自亦不得歸由
    其他應稅之收入項下減除。至應稅收入及免稅收入應分攤之相關成本費用，除可
    直接合理明確歸屬者得個別歸屬，應自有價證券出售收入項下減除外，因投資收
    益及證券交易收入源自同一投入成本，難以投入成本比例作為分攤基準。財政部
    八十三年二月八日台財稅第八三一五八二四七二號函說明三，採以收入比例作為
    分攤基準之計算方式，符合上開法條規定意旨，與憲法尚無牴觸。惟營利事業成
    本費用及損失等之計算涉及人民之租稅負擔，為貫徹憲法第十九條之意旨，仍應
    由法律明確授權主管機關訂立為宜。」，為司法院釋字第四九三號解釋所明示。
    本件上訴人八十三年度營利事業所得稅結算申報，原列報證券交易所得三、七三
    ○、六三八元，課稅所得額為○。經被上訴人初查結果，以上訴人係以買賣有價
    證券為專業，依財政部八十三年二月八日台財稅第八三一五八二四七二號函釋，
    調整其出售有價證券應分攤之營業費用及利息支出計七、二三一、七三三元，自
    出售有價證券收入項下減除，核定該年度課稅所得額四二○、七三四元。上訴人
    不服，以前揭函釋擴張解釋係違憲，利息支出調整減除未考慮利息收入已申報納
    稅之事實；且依出售有價證券收入比例分攤利息費用，其分攤基礎亦不合理等語
    ，申請復查，未准變更；提起訴願，亦遭財政部決定駁回；提起再訴願，經行政
    院以台八十七訴字第四八七七八號再訴願決定，原決定及原處分均撤銷，由被上
    訴人另為適法之處分。被上訴人重為復查決定，准予追減出售有價證券分攤營業
    費用及利息支出一○六、三二八元，變更核定課稅所得額為三一四、四○六元，
    其餘未准變更。上訴人仍不服，循序提起本件行政訴訟，原判決關於上訴人係買
    賣有價證券為專業之營利事業，財政部八十三年二月八日台財稅第八三一五八二
    四七二號函釋符合行為時所得稅法第四條之一、第二十四條規定立法意旨，與行
    為時所得稅法第四十二條規定及憲法尚無牴觸，得予以適用，以及被上訴人如何
    核算上訴人出售有價證券收入應分攤之營業費用及利息為七、一二五、四○五元
    ，並不違反平等原則等事項均詳予論述，是原判決所適用之法規與該案應適用之
    現行法規並無違背，與解釋判例，亦無牴觸，並無所謂原判決有違背法令之情形
    ；又證據之取捨與當事人所希冀者不同，致其事實之認定亦異於該當事人之主張
    者，不得謂為原判決有違背法令之情形。（二）、上訴人對於業經原判決詳予論
    述不採之事由再予爭執，核屬法律上見解之歧異，要難謂為原判決有違背法令之
    情形。本件上訴論旨，仍執前詞，指摘原判決違誤，求予廢棄，難認有理由，應
    予駁回。
據上論結，本件上訴為無理由，爰依行政訴訟法第二百五十五條第一項、第九十八條
第三項前段，判決如主文。
中    華    民    國    九十二      年       五       月      十五      日
                    最 高 行 政 法 院  第 三 庭
                                審 判 長 法  官      葉  振  權
                                         法  官      鄭  淑  貞
                                         法  官      吳  錦  龍
                                         法  官      劉  鑫  楨
                                         法  官      吳  明  鴻
右  正  本  證  明  與  原  本  無  異
                                         法院書記官  陳  盛  信
中    華    民    國    九十二      年      五        月      十五      日


司法院資訊處製作；財團法人民間司法改革基金會備份。
